ACORDAO-COMPLETO-2344002

ACÓRDÃO 3214/2019 ATA 11/2019 - PRIMEIRA CÂMARA

VISTOS, relatados e discutidos estes autos de tomada de contas especial instaurada em face de irregularidades na aplicação de recursos repassados ao município de Porto-PI à conta do Programa de Apoio aos Sistemas de Ensino para Atendimento à Educação de Jovens e Adultos no exercício de 2005, 
ACORDAM os Ministros do Tribunal de Contas da União, reunidos em sessão da Primeira Câmara, ante as razões expostas pelo Relator, em:
9.1. considerar revel o Sr. Antônio Rodrigues Geronço, dando-se prosseguimento ao processo, nos termos do art. 12, § 3º, da Lei 8.443/1993;
9.2. julgar irregulares as contas do Sr. Antônio Rodrigues Geronço, com fundamento nos arts. 1º, inciso I, 16, inciso III, alínea “c”, e 23, inciso III, da Lei 8.443/1992, c/c os arts. 19 e 23, inciso III, da mesma Lei, e condená-lo ao pagamento das quantias a seguir especificadas, com a fixação do prazo de quinze dias, a contar da notificação, para comprovar, perante o Tribunal (art. 214, inciso III, alínea “a”, do Regimento Interno) , o recolhimento da dívida aos cofres do Fundo Nacional de Desenvolvimento da Educação, atualizada monetariamente e acrescida dos juros de mora, calculado a partir das datas discriminadas, até a data do recolhimento, na forma prevista na legislação em vigor, abatendo-se, na oportunidade, os valores já ressarcidos;
	Valor original (R$) 
	Data inicial de atualização

	34.500,00
	24/6/2005

	31.900,00
	5/8/2005

	27.680,00
	2/9/2005

	9.600,00
	3/10/2005

	2.500,00
	8/11/2005

	23.000,00
	4/1/2006

	0,22
	28/2/2005

9.3. autorizar, desde logo, nos termos do art. 28, inciso II, da Lei 8.443/1992, a cobrança judicial da dívida caso não atendida a notificação;
9.4. autorizar, caso solicitado, nos termos do art. 26 da Lei 8.443/1992, c/c o art. 217 do Regimento Interno do TCU, o parcelamento da dívida em até 36 (trinta e seis) parcelas mensais e consecutivas, fixando-se o vencimento da primeira parcela em 15 (quinze) dias, a contar do recebimento da notificação, e os demais a cada 30 (trinta) dias, devendo incidir sobre cada parcela, atualizada monetariamente, os encargos legais devidos, na forma prevista na legislação em vigor;
9.5. encaminhar cópia desta deliberação à Procuradoria da República no Piauí, nos termos do § 3º do art. 16 da Lei 8.443/1992, para adoção das medidas cabíveis.

Tomada de contas especial instaurada em razão de irregularidades na gestão de recursos repassados à conta do Programa de Apoio aos Sistemas de Ensino para Atendimento à Educação de Jovens e Adultos no exercício de 2005 ao município de Porto/PI.

Primeira Câmara

Município de Porto - PI.

3. Responsável: Antônio Rodrigues Geronço (XXX.510.853-XX).

13.1. Ministros presentes: Walton Alencar Rodrigues (Presidente) e Benjamin Zymler (Relator).
13.2. Ministro-Substituto convocado: Augusto Sherman Cavalcanti.
13.3. Ministro-Substituto presente: Weder de Oliveira.

Antonio Rodrigues Geronço

BENJAMIN ZYMLER

Adoto como relatório a instrução elaborada por auditor da Secretaria de Controle Externo no Estado da Paraíba (peça 9) , que contou com a anuência do corpo diretivo da referida unidade (peças 10 e 11) : 
“Cuidam os autos de tomada de contas especial (TCE) instaurada pelo Fundo Nacional de Desenvolvimento da Educação (FNDE) , em desfavor do Sr. Antônio Rodrigues Geronço (CPF XXX.510.853-XX) , ex-prefeito municipal de Porto/PI (gestão 2005-2008) , em razão da não comprovação da boa e regular aplicação de recursos repassados à conta do Programa de Apoio aos Sistemas de Ensino para Atendimento à Educação de Jovens e Adultos (PEJA/2005) . 
HISTÓRICO 
No que diz respeito ao PEJA/2005, o FNDE repassou recursos federais ao município de Porto/PI conforme tabela abaixo (peça 1, p. 31) :
	Ordem bancária (OB) 
	Valor (R$) 
	Data da transferência

	2005OB695140
	11.520,83
	22/6/2005

	2005OB695139
	11.520,83
	22/6/2005

	2005OB695141
	11.520,83
	22/6/2005

	2005OB695281
	11.520,83
	3/8/2005

	2005OB695282
	11.520,83
	3/8/2005

	2005OB695459
	11.520,83
	31/8/2005

	2005OB695458
	11.520,83
	31/8/2005

	2005OB695756
	11.520,83
	29/9/2005

	2005OB695755
	11.520,83
	29/9/2005

	2005OB695975
	11.520,83
	28/10/2005

	2005OB696275
	11.520,83
	28/12/2005

	2005OB696276
	11.520,83
	28/12/2005

A prestação de contas referente aos recursos repassados foi apresentada pelo então prefeito municipal de Porto/PI, Sr. Antônio Rodrigues Geronço em 12/5/2006 (peça 1, p. 41-60) . 
Após análise realizada pelo FNDE, foi expedida a Notificação 14.819/2006, solicitando o saneamento de algumas pendências constatadas, dentre elas, a diferença entre o valor informado no campo “transferidos pelo FNDE no exercício” e o que foi efetivamente repassado, o somatório incorreto da “receita total” e a impugnação de recursos por terem sido aplicados em desacordo com a legislação (peça 1, p. 61) .
Em resposta ao FNDE, na data de 28/12/2006, o Sr. Antônio Rodrigues Geronço remeteu nova documentação com vistas a sanear a totalidade de pendências registradas pelo FNDE (peça 1, p. 64-75) . 
Oito anos após a entrega dessa documentação, o FNDE realizou análise da prestação de contas apresentada pelo então gestor, consubstanciada na Informação 85/2014 (peça 1, p. 79-82) , cujo conteúdo apontou a existência das seguintes irregularidades: 
	a) pagamentos de vários fornecedores com o mesmo cheque, contrariando o disposto no inciso IV do art. 4° da Resolução CD/FNDE 25, de 16/6/2005;
	b) pagamento de tarifa bancária, contrariando o disposto no IV do art. 4° da Resolução CD/FNDE  25, de 16/6/2005; e 
	c) a não aplicação dos recursos no mercado financeiro, contrariando o disposto nos incisos V e VI do art. 4°, da Resolução CD/FNDE 25/2005 e da Instrução Normativa STN 1/1997.
As constatações acima mencionadas foram comunicadas ao ex-gestor, Sr. Antônio Rodrigues Geronço, e ao então prefeito durante a gestão 2013-2016, Sr. Francisco Geronço, por meio dos Ofícios 266 e 267/2014, respectivamente (peça 1, p. 83-86 e 87-88) .
Diante da ausência de manifestação, foi elaborado o Parecer 205/2014 com aprovação parcial da prestação de Contas (peça 1, p. 95-98) . Foi impugnado o valor original de R$ 129.180,22 e os autos foram encaminhados à Coordenação de Tomada de Contas Especial do FNDE.
O FNDE emitiu o Relatório de Tomada de Contas Especial 21/2016 (peça 1, p. 117-122) , atribuindo a responsabilidade ao Sr. Antônio Rodrigues Geronço pelas ocorrências constatadas da seguinte forma:
	Origem do débito
	Valor original (R$) 
	Data inicial de atualização

	Pagamentos efetuados com o mesmo cheque a diversos fornecedores 
	34.500,00
	24/6/2005

		31.900,00
	5/8/2005

		27.680,00
	2/9/2005

		9.600,00
	3/10/2005

		2.500,00
	8/11/2005

		23.000,00
	4/1/2006

	Pagamento de tarifa bancária
	0,22
	28/2/2005

	Não aplicação dos recursos no mercado financeiro
	0,01
	24/6/2005

		0,48
	5/8/2005

		1,00
	2/9/2005

		0,34
	3/10/2005

		0,09
	1/11/2005

		20,95
	8/11/2005

		8,04
	10/11/2005

		0,22
	2/1/2006

		18,92
	4/1/2006

	Valor original total
	129.230,27
	
Por sua vez, o Relatório de Auditoria 1.036/2016 da CGU concluiu que o Sr. Antônio Rodrigues Geronço se encontra em débito com a Fazenda Nacional (peça 1, p. 141-144) . O Certificado de Auditoria e o Parecer do Dirigente do Órgão de Controle Interno concluíram pela irregularidade das contas do responsável e submeteram os autos ao Ministro de Estado supervisor para pronunciamento (peça 1, p. 145-146) .
Por fim, o então Ministro de Estado da Educação tomou conhecimento das conclusões da TCE e determinou o encaminhamento do processo ao Tribunal de Contas da União para julgamento (peça 1, p.147) .
No Tribunal, a Secex-PB propugnou inicialmente pela citação do Sr. Antônio Rodrigues Geronço em face da não comprovação da boa e regular aplicação dos recursos federais transferidos por meio do PEJA/2005 (peças 4-5) .
EXAME TÉCNICO
Em cumprimento ao Despacho do Ministro-Relator Benjamin Zymler (peça 6) , foi promovida a citação do Sr. Antônio Rodrigues Geronço, mediante o Ofício 1.268/2018-TCU/SECEX-PB, de 17/9/2018 (peça 7) . 
Apesar de o ex-prefeito ter tomado ciência do expediente que lhe foi encaminhado, conforme atesta o aviso de recebimento (AR) que compõe a peça 8, não atendeu à citação e não se manifestou quanto à irregularidade verificada.
Transcorrido o prazo regimental fixado e mantendo-se inerte o aludido responsável, impõe-se que seja considerado revel, dando-se prosseguimento ao processo, de acordo com o art. 12, § 3º, da Lei 8.443/1992.
Foi dada oportunidade de defesa ao agente responsabilizado, em obediência aos princípios constitucionais que asseguram o direito ao contraditório e à ampla defesa. No entanto, o Sr. Antônio Rodrigues Geronço não recolheu o montante devido aos cofres da Fazenda Pública e manteve-se silente, razões pelas quais sua responsabilidade deve ser mantida.
Ao não apresentar sua defesa, o Sr. Antônio Rodrigues Geronço deixou de produzir prova da regular aplicação dos recursos sob sua responsabilidade, em afronta às normas que impõem aos gestores públicos a obrigação legal de, sempre que demandados pelos órgãos de controle, apresentar os documentos que demonstrem a correta utilização de verbas públicas, a exemplo do contido no art. 93 do Decreto-Lei 200/1967: “Quem quer que utilize dinheiros públicos terá de justificar seu bom e regular emprego na conformidade das leis, regulamentos e normas emanadas das autoridades administrativas competentes”.
Configurada a revelia do responsável frente à citação deste Tribunal e, inexistindo comprovação da boa e regular aplicação dos recursos transferidos, não resta alternativa senão dar seguimento ao processo, proferindo julgamento sobre os elementos até aqui presentes, que conduzem à irregularidade de suas contas.
Faz-se a seguir o exame dos fatos e da responsabilidade do responsável revel, com base nos elementos contidos nos autos.
No que diz respeito ao PEJA/2005, o Sr. Antônio Rodrigues Geronço impediu a comprovação do nexo causal entre os recursos transferidos e as despesas supostamente efetivadas a partir do momento em que teria se utilizado de apenas seis cheques para pagamento de diversos fornecedores, incluindo a remuneração dos professores municipais em variados períodos, consoante tabela acostada à peça 1, p. 80. Diante da ausência de elementos que permitam comprovar a boa e regular aplicação dos recursos repassados, conclui-se pela ratificação do débito imputado ao ex-gestor, assim como pelo débito relacionado ao pagamento de tarifa bancária no valor original de R$ 0,22.
Em relação ao débito decorrente da ausência de aplicação dos recursos no mercado financeiro, vale registrar que a condenação em débito por essa irregularidade deve ser avaliada em cada situação concreta, com o objetivo de evitar a ocorrência de bis in idem quando houver aplicação de encargos legais sobre outros débitos imputados ao gestor público.
 De acordo com o voto condutor do Acórdão 7576/2015-TCU-Primeira Câmara, de relatoria do Ministro Benjamin Zymler, nos casos em que o prejuízo ao erário decorre exclusivamente de omissão no dever de prestar contas ou de total inexecução do objeto conveniado, é cabível afirmar que ocorre bis in idem, pois a citação dos responsáveis é feita imputando o débito nas datas originais em que os valores foram repassados.
No caso em análise, embora a irregularidade esteja relacionada à impugnação parcial de despesas, entende-se que houve a ocorrência de sobreposição com a atualização monetária e dos juros de mora, uma vez que o período do débito relativo à não aplicação dos recursos no mercado financeiro coincide com o período do débito decorrente de pagamentos efetuados sem a devida comprovação, consoante é possível observar no relatório do tomador de contas especial e no parecer que fundamentou a instauração da TCE (peça 1, p. 120 e 97) . Por esse motivo, propõe-se que o débito decorrente dessa irregularidade seja excluído do montante total imputado ao Sr. Antônio Rodrigues Geronço.
Acerca da prescrição da pretensão punitiva do Tribunal, deve-se buscar o entendimento recente, resultante do Acórdão 1441/2016-TCU-Plenário, no qual ficou assente que o Tribunal de Contas da União subordina-se ao prazo geral de prescrição indicado no art. 205 do Código Civil, ou seja, a prescrição ocorre em dez anos, quando a lei não lhe haja fixado prazo menor, e será contada a partir da data de ocorrência da irregularidade sancionada, nos termos do art. 189 do Código Civil.
Levando em consideração que a citação do Sr. Antônio Rodrigues Geronço ocorreu somente no exercício de 2018, verifica-se que está prescrita a pretensão punitiva do Tribunal em aplicar a multa do art. 57 da Lei 8.443/1993 ao responsável, uma vez que os débitos decorrem do período de 24/6/2005 a 4/1/2006.
Nesse contexto, em que o Sr. Antônio Rodrigues Geronço deixou de comprovar a boa e regular aplicação dos recursos repassados por meio do PEJA/2005, o que impossibilita estabelecer o nexo causal entre os recursos repassados por meio dos programas e sua aplicação na finalidade pretendida, de modo a cumprir os objetivos propostos pelo FNDE, propõe-se o julgamento pela irregularidade de suas contas, com imputação do débito relativo ao montante apurado pelo FNDE.
CONCLUSÃO
Diante da revelia do Sr. Antônio Rodrigues Geronço, ex-prefeito municipal de Porto/PI (gestão 2005-2008) , e inexistindo nos autos elementos que permitam concluir pela ocorrência de boa-fé ou de outros excludentes de culpabilidade em sua conduta, propõe-se que suas contas sejam julgadas irregulares e que o responsável seja condenado em débito (itens 13-23 e 26) .
Levando em conta que o ex-prefeito municipal de Porto/PI deveria ter comprovado a boa e regular aplicação dos recursos a ele confiados à época de sua gestão, operou-se a prescrição da pretensão punitiva por parte do Tribunal, uma vez que transcorreu mais de dez anos entre a data das prestações de contas e a data em que foi determinada a citação válida do responsável, indo ao encontro do que dispõe o Acórdão 1441/2016-TCU-Plenário (itens 24-25) .
PROPOSTA DE ENCAMINHAMENTO
Diante do exposto, submetem-se os autos à consideração superior, propondo:
a) considerar, para todos os efeitos, revel o Sr. Antônio Rodrigues Geronço (CPF XXX.510.853-XX) , dando-se prosseguimento ao processo, conforme preceitua o art. 12, § 3º, da Lei 8.443/1993 c/c o art. 202, § 8º, do Regimento Interno do TCU;
b) julgar irregulares as contas do Sr. Antônio Rodrigues Geronço (CPF XXX.510.853-XX) , com fundamento nos arts. 1º, inciso I, 16, inciso III, alínea “c”, e 23, inciso III, da Lei 8.443/1992, c/c os arts. 19 e 23, inciso III, da mesma Lei, e com arts. 1º, inciso I, 209, inciso III, do Regimento Interno do TCU, e condená-lo ao pagamento das quantias a seguir especificadas, com a fixação do prazo de quinze dias, a contar da notificação, para comprovar, perante o Tribunal (art. 214, inciso III, alínea “a”, do Regimento Interno) , o recolhimento da dívida aos cofres do Fundo Nacional de Desenvolvimento da Educação, atualizada monetariamente e acrescida dos juros de mora, calculado a partir das datas discriminadas, até a data do recolhimento, na forma prevista na legislação em vigor, abatendo-se, na oportunidade, os valores já ressarcidos;
	Valor original (R$) 
	Data inicial de atualização

	34.500,00
	24/6/2005

	31.900,00
	5/8/2005

	27.680,00
	2/9/2005

	9.600,00
	3/10/2005

	2.500,00
	8/11/2005

	23.000,00
	4/1/2006

	0,22
	28/2/2005

Valor atualizado até 12/12/2018, sem juros de mora: R$ 264.142,24
c) autorizar, desde logo, nos termos do art. 28, inciso II, da Lei 8.443/1992, a cobrança judicial da dívida caso não atendida a notificação;
	d) encaminhar cópia da deliberação ao Procurador-Chefe da Procuradoria da República no Piauí, nos termos do § 3º do art. 16 da Lei 8.443/1992 c/c o § 7º do art. 209 do Regimento Interno do TCU, para adoção das medidas cabíveis; e comunicar-lhe que o relatório e o voto que a fundamentarem podem ser acessados por meio do endereço eletrônico www.tcu.gov.br/acordaos e que, caso haja interesse, o Tribunal pode enviar-lhe cópia desses documentos sem qualquer custo”.
2.	O Ministério Público junto ao TCU manifestou-se de acordo com a proposta da unidade técnica (peça 12) .
	É o relatório.

não há

Subprocurador-Geral Paulo Soares Bugarin.

TOMADA DE CONTAS ESPECIAL. PROGRAMA DE APOIO AOS SISTEMAS DE ENSINO PARA ATENDIMENTO À EDUCAÇÃO DE JOVENS E ADULTOS. EXERCÍCIO DE 2005. PAGAMENTOS DE VÁRIOS FORNECEDORES COM O MESMO CHEQUE. GASTOS COM TARIFA BANCÁRIA. IMPUGNAÇÃO PARCIAL DOS RECURSOS REPASSADOS. CITAÇÃO DO PREFEITO À ÉPOCA DOS FATOS. REVELIA. CONTAS IRREGULARES. DÉBITO. PRESCRIÇÃO DA PRETENSÃO PUNITIVA.

TOMADA DE CONTAS ESPECIAL (TCE)

Secretaria do TCU no Estado da Paraíba (Sec-PB).

Trata-se de tomada de contas especial (TCE) instaurada em face de irregularidades na aplicação de recursos repassados ao município de Porto-PI à conta do Programa de Apoio aos Sistemas de Ensino para Atendimento à Educação de Jovens e Adultos no exercício de 2005. Naquele ano, o Governo Federal repassou R$ 138.249,96 ao ente local. 
2.	Apresentada a prestação de contas, houve a impugnação de R$ 129.230,27, dada a constatação das seguintes falhas: a) pagamentos de vários fornecedores com o mesmo cheque, contrariando o disposto no inciso IV do art. 4° da Resolução CD/FNDE 25, de 16/6/2005 (R$ 129.180,00) ; b) pagamento de tarifa bancária, contrariando o disposto no IV do art. 4° da Resolução CD/FNDE  25, de 16/6/2005 (R$ 0,22) ; e c) falta de aplicação dos recursos no mercado financeiro, contrariando o disposto nos incisos V e VI do art. 4°, da Resolução CD/FNDE 25/2005 e da Instrução Normativa STN 1/1997 (R$ 50,05) .
3.	Foi responsabilizado o sr. Antônio Rodrigues Geronço, ex-prefeito de Porto-PI (gestão 2005-2008) . Regularmente citado no endereço constante na base de dados da Receita Federal (aviso de recebimento assinado pela sra. Isabel Cristina Geronço) , o responsável deixou transcorrer in albis o prazo concedido, ou seja, não apresentou suas alegações de defesa quanto às irregularidades verificadas, nem efetuou o recolhimento do débito. Dessa forma, entendo que deva ser declarada a revelia dele, dando-se prosseguimento ao processo, de acordo com o art. 12, § 3º, da Lei 8.443/1992.
4.	Por consequência, devem ser julgadas irregulares as contas do ex-prefeito relativas aos recursos do Programa de Apoio aos Sistemas de Ensino para Atendimento à Educação de Jovens e Adultos no exercício de 2005, condenando-o em débito. Acompanhando os pareceres precedentes, entendo necessária a correção do valor a ser ressarcido (redução de R$ 50,05) , tendo em vista que, se mantida a terceira irregularidade, haverá sobreposição de valores, pois a atualização monetária e os juros das demais rubricas impugnadas já contemplam o prejuízo causado pela falta de aplicação dos recursos no mercado financeiro.
5.	Deixo de propor a aplicação da multa prevista no art. 57 da Lei 8.443/1993, pois, no caso concreto, está prescrita. No Acórdão 1441/2016-TCU-Plenário resolveu incidente de uniformização de jurisprudência, oportunidade em que optou pela aplicação dos comandos previstos no Código Civil no tocante à prescrição (prazo decenal) . Dessa forma, considerando que as irregularidades ocorreram entre junho de 2005 e janeiro de 2006 e que o despacho de autorização da citação é de dezembro de 2018 (peça 6) , houve perda da pretensão punitiva do Tribunal. 
6.	Ante o exposto, voto por que seja adotada a deliberação que ora submeto a este Colegiado.
TCU, Sala das Sessões Ministro Luciano Brandão Alves de Souza, em 16 de abril de 2019.
BENJAMIN ZYMLER 
Relator